【裁判字號】    92,上,98
【裁判日期】    920630
【裁判案由】    侵權行為損害賠償
【裁判全文】
臺灣高等法院臺南分院民事判決  九十二年度上字第九八號      Ｋ
      上  訴  人  乙  ○  ○
                  甲  ○  ○
                  丁  ○  ○
                  戊  ○  ○
      訴訟代理人  王  成  彬  律師
      被  上訴人  丙  ○  ○  .
      訴訟代理人  許  安德利  律師
                  許  世    律師
右當事人間請求侵權行為損害賠償事件，上訴人對於中華民國九十二年三月五日臺灣
臺南地方法院九十一年度訴字第二一一九號第一審判決提起上訴，本院判決如左：
    主    文
上訴駁回。
第二審訴訟費用由上訴人各自負擔。
    事    實
甲、上訴人方面：
一、聲明：求為判決：
 （一）原判決廢棄。
 （二）被上訴人應給付上訴人各新台幣一百萬元及自起訴狀繕本送達之翌日起各
       至清償日止按年利率百分之五計算之利息。
 （三）訴訟費用由被上訴人負擔。
 （四）願供擔保請准予假執行。
二、陳述：除與原判決記載相同者，茲引用之外，補稱：
（一）被上訴人丙○○於八十七年九月一日任財團法人台灣基督長老教會新樓醫院（
      下簡稱新樓醫院）代理院長，新樓醫院第六屆第二次董事會決議成立財團法人
      安彼得醫師紀念醫學文教基金會（下簡稱安彼得基金會），所需基金新台幣（
      下同）二百萬元，其中一百萬元由新樓醫院捐助，另一百萬元由新樓醫院無息
      暫借，於借款後由醫務人員自由捐款籌募償還，被上訴人以其擔任新樓醫院代
      理院長之便，於取得新樓醫院捐助款一百萬元及暫借款一百萬元後，即擅自成
      立安彼得基金會，該基金會之董事名冊並無新樓醫院派任之人員，捐助章程亦
      未經新樓醫院董事會參與訂定，顯然有違民法第六十二條之規定，且新樓捐助
      之一百萬元，並未全數作為捐助款，尤有進者，被上訴人利用其代理院長之職
      權，於八十八年六月四日將存在新樓醫院之醫師費（ＰＦ）二百八十八萬二千
      九百九十九元提出，轉入安彼得基金會，其中一百萬元償還新樓醫院之暫借款
      ，另一，八八二，九九九元則作為對安彼得基金會之捐款，按醫師費乃七十六
      年七月至八十四年六月任職新樓醫院之醫師每月提撥一定比例之金額作為基金
      ，存於新樓醫院之帳戶，被上訴人成立安彼得基金會因有上述可議之處，新樓
      醫院董事會乃於八十九年九月七日擬一呼籲函給院內醫師，籲請院內醫師明辨
      ，詎被上訴人以該呼籲函有誹謗被上訴人情事，於八十九年十月二十三日對上
      訴人等提起自訴，請求依刑法第三百十一條第二項論罪科刑，案經原法院以八
      十九年自字第四二六號判決上訴人等均無罪，被上訴人不服提起上訴，經鈞院
      以九十年上易字第一六六號駁回上訴而告確定。查被上訴人對上訴人等提起之
      誹謗自訴案，一、二審判決均認新樓醫院係安彼得基金會之主要捐助人，則安
      彼得基金會之組織及其基金管理方法，自應尊重新樓醫院董事會，而安彼得基
      金會之組織章程未提報新樓醫院董事會審查，尚屬有違民法第六十二條之規定
      ，依新樓醫院董事會之決議，係由新樓醫院捐助一百萬元，並暫借一百萬元，
      合計二百萬元，然被上訴人聲請辦理法人登記時，捐助人新樓醫院捐助款項僅
      列一百八十六萬九千元，並非二百萬元，其餘之捐助人復有被上訴人以其個人
      名義捐助三萬一千元，另放射科主治醫師黃慶元、外科主任謝峽浪各捐助三萬
      元，內科主任王博仁、蘇世詠各捐助二萬元，將上開捐助人捐助之款項合計始
      有二百萬元，而非新樓醫院捐助二百萬元，與董事會第六屆第二次之決議不符
      。查捐助為財團法人成立時所必要之財產來源，該ＰＦ基金於捐助時並未徵得
      原提撥醫師之同意，即轉贈給安彼得基金會，足見被上訴人將醫師費公基金納
      入安彼得基金會，並無授權依據，而有可議，足見上訴人等之呼籲函有事實為
      本，亦有法律依據，乃被上訴人明知上訴人之呼籲函無誹謗之情事，亦無誹謗
      之故意，被上訴人縱非明知，然以其高知識份子之認知，稍為注意，即應了解
      上訴人等行為不構成誹謗，乃被上訴人竟以刑事之自訴控告上訴人等一審判無
      罪後，又不罷休，提起二審上訴，必置上訴人等入罪而後可，尤有進者，被上
      訴人於一、二審迭指摘原告等狡言飾詞，犯罪惡性重大（被上訴人九十年一月
      十六日刑事自訴補充理由狀九十年三月二十八日補充理由狀三參照），查上訴
      人等或為牧師，或為醫師，或在教會所屬機構工作，名譽與人格為上訴人等之
      第二生命，上訴人等被指狡言飾詞犯罪，惡性重大，豈非扼殺上訴人等之清譽
      與人格。被上訴人聲請成立安彼得基金會既違反民法第六十二條規定，其為不
      法乃無可否認之事實，上訴人之呼籲函指被上訴人不法既屬事實，又無不當，
      被上訴人自訴上訴人等誹謗寧誣告，縱不構成刑法上之誣告，亦難謂無民事上
      之故意圖陷上訴人受誹謗訴訟之訟累，並致上訴人等被誤認有誹謗之犯行，上
      訴人等或為神職人員或任職於宗教界，不容稍被誤認為刑事犯人。再退步言，
      縱被上訴人無此故意，但其提起刑事自訴前，若經慎慮即應自知有錯在身，違
      反民法第六十二條，不應冒然提起自訴，濫肆攻擊上訴人等為惡性重大之罪人
      ，僅就此而言，被上訴人等難謂不具過失之處，原判認被上訴人無故意亦無過
      失，顯有未合。況被上訴人成立安彼德基金時就新樓醫院捐助之一百萬元並未
      全部作為捐助款，將其中部分擅自挪用，此不法之事實經刑事一、二審認定明
      確，故不法者被上訴人，而在自訴案中，反指上訴人不法誹謗，被上訴人顛倒
      是非，焉能謂非誣告。
（二）關於醫師基金ＰＦ部分：醫師基金係在新樓醫院帳戶內與新樓醫院之存款不可
      分，屬於新樓醫院之財產，醫師基金無獨立之帳戶，無法自新樓醫院之存款獨
      立分離，故新樓醫院之存款無法分辨其中那一部分為醫師基金，那一部分非為
      新樓醫院之財產。醫師基金乃醫師分擔一定比例，按月領取比例外之薪資，其
      分擔部分未領取，故分擔未領取部分，性質上僅為醫師對新樓醫院之債權，而
      非於特定存款之物權，醫師基金在新樓醫院存款內既無特定獨立之物權，被上
      訴人丙○○將新樓醫院存款內按基金比例提領一定之金額，醫師基金並不因而
      消失，醫師基金並非特定之動產，故無動產所有權移轉之效力，醫師對於新樓
      醫院之債權依然存在，被上訴人丙○○並未經醫師之同意，無權領取醫師基金
      ，其雖以醫師基金名義提領存款，但未經合法授權，其提領之行為效力不及於
      醫師，不生提領之效力，醫師對於新樓醫院之債權仍然存在，被上訴人丙○○
      之提領為冒領，縱認丙○○徵得一部分醫師之同意，亦僅該部分醫師之債權消
      滅，但亦應有該部分醫師明確之授權為限，否則被提領部分之醫師對於新樓醫
      院之債權是否消滅，依然存有爭議，依上可見醫師基金ＰＦ部分，被上訴人構
      成侵占，事證至為明確，被上訴人侵占該部分基金且經民事判決被上訴人應返
      還新樓醫院（九十年訴字一四二八號附民事判決影本）被上訴人自己不法，竟
      反指上訴人不法誹謗，其為誣告實無庸置疑。
（三）不法與惡性比較，不法有民事不法與刑事不法，民事不法有故意不法與過失不
      法，不具惡性，不法之人與惡性之人之區分，不法之人不一定為壞人，民事不
      法過失，惡性之人為惡人即為壞人。民法不法之社會評價不一定貶損人格，惡
      性之人惡人、壞人之社會評價必定貶損人格。被上訴人以不法兩字認為上訴人
      構成刑事犯罪，則被上訴人指責上訴人惡性重大，當然構成侮辱上訴人之人格
      構成侵權行為。指斥你是壞女人構成公然侮辱罪，新竹地檢署六十四年十至十
      二月份司法座談會結論，司法行政部刑事司台六五刑函字第二六七號函覆台高
      檢。本件被上訴人公然指斥上訴人等為惡性重大之人（刑事二審審判期日之筆
      錄），除已構成「公然」之要件外，所指惡性重大之人，其誣蔑貶損上訴人之
      人格較之壞人更為嚴重。侮辱有絕對相對之分，如謾罵他人不如禽獸係絕對侮
      辱之例，指斥他人無法律智識，被斥者如係律師則為侮辱，如係普通人不諳法
      律者則不成為侮辱，此即相對侮辱之例（趙著刑法分則實用第七四三頁）。本
      件被上訴人指斥上訴人等為惡性重大之人，姑不論係屬於絕對侮辱，即以上訴
      人等或為牧師或為醫師或為教會機構工作者，對於人格之修養有較一般人更為
      嚴格之要求，被斥責為惡性重大之壞人，對於上訴人之人格顯然有立即且重大
      之貶抑。原判雖以被上訴人指摘上訴人等惡性重大並無侮辱故意，僅為訴訟上
      之攻擊防禦方法云云。查訴訟上之攻防應在事實與法律之主張或陳述不應涉及
      當事人人格名譽之侮辱，按「惡人」純屬對人人格之污蔑，與事實無關，更與
      法律無涉，被上訴人指摘上訴人惡性重大，只有貶損上訴人之名譽，與訴訟何
      甘。況從自訴案全盤衡酌，上訴人原無不是之處，被上訴人竟誣指上訴人為「
      惡人」，且「惡性重大」，豈非不符比例原則。
（四）被上訴人以不實事實誣告部分：新樓醫院捐贈安彼得基金會之款為一百萬元，
      但該捐贈之一百萬元被上訴人並未全數作為捐助款登記，實際之捐贈款僅八十
      六萬九千元，其中十三萬一千元以丙○○三萬一千元黃慶元三萬元、謝峽浪三
      萬元、王博仁二萬元、蘇世詠二萬元名義捐贈，被上訴人若非將新樓醫院捐助
      款一百萬元中之十三萬一千元挪轉給其自己及黃慶元、謝峽浪、王博仁、蘇世
      泳，即係將十三萬一千私吞侵占，被上訴人在自訴案件為指摘被上訴人不法誹
      謗，竟將自己之不法侵占掩飾為合法，竟不實虛構其將新樓醫院之捐助款一百
      萬元全部合法捐贈予安彼得基金會，上訴人指被上訴人不法係事實，被上訴人
      以新樓醫院之一百萬元全數捐贈予安彼得基金會則為虛構。被上訴人在自訴案
      指醫師基金ＰＦ係經醫師同意以指定用途名義捐贈安彼得基金，然並無醫師同
      意其被提撥之基金捐贈給安彼得基金，亦無醫師以指定用途名義捐贈。被上訴
      人所謂「醫師同意」指定用途，均屬虛構，僅為被上訴人矇混之詞。查指摘他
      人無恥即構成刑法上之侮辱罪（檢呈剪報），按「無恥」對於人格之評價僅為
      道德層次，「惡人」則上至法律評價，「惡人」較「無恥」對於人格之貶損更
      為嚴重，被上訴人指摘上訴人「惡性重大」，焉得謂無侵損上訴人之人格。
三、證據：除援用第一審所提證據外，補提自訴狀影本一件及簡報影本二件為證。
乙、被上訴人方面：
一、聲明：求為判決：（一）上訴駁回。（二）第二審訴訟費用由上訴人負擔。
二、陳述：除與原判決記載相同者，茲引用之外，補稱：
（一）關於安彼得基金會設立原委：安彼得基會之成立，原係被上訴人當時身為新樓
      醫院代理院長，為解決在職或已離職主治醫師「醫師費（PF）公基金」之懸案
      （後詳述）為主。惟因無設立基金，遂向新樓醫院募款，故安彼得基金會並非
      新樓醫院董事會所籌組之財團法人。嗣新樓醫院捐助安彼得基金會一百萬元，
      而為基金會重要之捐助者之一，被上訴人未依民法第六十二條由捐助人新樓醫
      院參與定訂捐助章程，於法雖有瑕疵，惟被上訴人並非法律專家，且安彼得基
      金會設立之主要目的（解決醫師費（PF）公基金問題），本與新樓醫院之通常
      院務無關，故被上訴人未邀其參與亦情有可原。又安彼得基金會主事務所係設
      於新樓醫院院址，董事長丙○○為當時醫院代理院長、許文憲為學術副院長、
      賴佑哲為行政副院長、楊伯常為麻豆分院院長、蔡江欽為醫務長、陳香樺為人
      事室主任、雷淑貞為會計室主任、吳祥欽為電腦室主任、蘇玉成為公關室主任
      ，九人均為當時新樓醫院在職員工（請看原審卷第七七頁），何來脫離新樓醫
      院運作之情。
（二）關於新樓醫院捐助安彼得基金會壹佰萬元部份：上訴人甲○○於前案壹審時供
      稱：「（新樓醫院捐助新台幣一百萬元予安彼得基金會一事）確實經過新樓醫
      院財團法人董事會同意，決議內容確實如會議記錄文所載」（請看原審卷第七
      九頁）。而上訴人乙○○當時是新樓醫院董事長，甲○○、丁○○係常務董事
      ，戊○○雖非董事惟係副院長兼董事會專員，對此事自知之甚詳。且安彼得基
      金會在八十八年六月二十五日准予成立前，除新樓醫院捐助一百萬、暫借一百
      萬外，尚有被上訴人捐助三萬一千元及訴外人黃慶元捐助三萬元，合計共『二
      百零六萬一千零三十四元』（按：三十四元為利息），分為定期存款二百萬（
      請看原審卷第一一六頁）元及活期存款六萬一千零三十四元（請看原審卷第一
      一五頁）。雖以基金會設立最低限度金額二百萬元為登記捐助財產，惟安彼得
      基金會之存款共計二百零六萬一千零三十四元，故新樓醫院所捐助一百萬元分
      文未少，試問被上訴人何來不法？矧新樓醫院除捐助款一百萬元外，其餘一百
      萬元既係『借』被告，則此『借款部份』係將來由醫務人員自由捐款籌募償還
      ，本即非以新樓醫院名義為捐助者，而係應以借款人或將來之捐款人為捐助者
      。否則既係列名捐助款項，又豈有將來請求返還之理。故捐助承諾書中捐助單
      位新樓醫院捐助款項列入「一百八十六萬九千元」，已超過新樓醫院實際捐助
      金額（一百萬元），其並無受何損害，被告亦無任何不法之情。上訴人等竟明
      知新樓醫院董事會於八十八年六月三日決議捐助新台幣一百萬元予被告所籌設
      之安彼得基金會，而竟對外散布宣稱：「被上訴人利用代理院長之職權，將新
      樓醫院董事會壹百萬元轉入安彼得基金會」，足使第三人誤認被上訴人利用職
      權侵吞新樓醫院財產之情甚明。被上訴人為維護名譽，因此提出誹謗自訴，焉
      有不當。
（三）關於醫師費（PF）公基金部份：按醫師費（PF）公基金係在新樓醫院草創時期
      因院方財力不足，無法額外支應醫療糾紛中醫師所應負擔之責任，故自七十六
      年七月起至八十四年六月止由任職新樓醫院之部份醫師（下稱參與醫師），自
      發性的從每月醫師費中提撥一定比例作為公基金，即類似互助金性質之準備金
      。將其無息暫置於新樓醫院中，故此公基金屬於前開期間內，任職新樓醫院而
      有參加提撥之參與醫師全體所有，非現職新樓醫院醫師所有，亦非新樓醫院所
      有自明。嗣因參與醫師間有轉職他任者且流動頗巨，造成已離職之參與醫師比
      例大於現職服務之參與醫師之情形，致有已離職或將離職之參與醫師，向院方
      要求按其當時提撥比例領回之反應。斯時被上訴人適任新樓醫院院長，不但院
      務順利運作為被告職責所在，對參與醫師間權益公平和諧之爭取及善處亦自認
      責無旁貸（新樓醫院董事會章程第十八條：院長職責係綜理全院（請看原審卷
      第八○頁），為此決定向院方募款設立安彼得基金會，再將此公基金以「指定
      用途捐款」之方式捐贈安彼得基金會，並在基金會董事會成立後，即決議委託
      二位新樓醫院現職之參與醫師且為安彼得基金會董事者，召開參與醫師會議討
      論以期取得公基金「指定用途捐款」在安彼得基金會運作時之方法。此即被上
      訴人在前案審理時所稱：「後來我基於院長職權，管理互助金，所以決定把他
      捐給安彼得基金會，再由安彼得基金會開會聽取撥款醫師的意見後，由安彼得
      基金會統籌運用」（請看原審卷第八一頁）。旋安彼得基金會成立後，被上訴
      人即將歷年來參與醫師所提撥暫置新樓醫院之公基金之餘額計新台幣二百八十
      八萬二千九百九十九元以指定用途捐款方式捐贈安彼得基金會，再由其中返還
      新樓醫院暫借之安彼得基金會之設立款項一百萬元。並由斯時新樓醫院之在職
      員工遴選九名為董事已如前述。至此公基金之運作即委由安彼得基金會全權處
      理，時至今日，未見有任何參與醫師提出異議。又上訴人既於前案審理時供稱
      ：「新樓醫院董事會不知道醫師費公基金如何扣款、運用，渠等亦都不知道等
      語；上訴人甲○○又供稱：我們知道醫院有這筆錢，是用來醫師進修、醫療糾
      紛等，但和我們沒有關係等語」（請看原審卷第八一頁）。足見上訴人等應知
      醫師費公基金不屬於新樓醫院所有，故自知無權干涉運作情況，至為明確。既
      係如此渠等竟又發函聲稱：「被上訴人於八十八年八月二十六日未經董事會同
      意，將新樓醫院「醫師費（PF）公基金」餘額共1、882、999元轉入安彼得基
      金會----本會將依法追索安彼得基金會自本會不法取得之款項」，足見該函內
      容確已損及被上訴人名譽，足使第三人誤認被上訴人侵占新樓醫院財產，被上
      訴人據此提出誹謗自訴有何不當。
（四）關於原告指述分配醫師費（PF）公基金部份：被上訴人從未將醫師費（PF）公
      基金分配於特定醫師，僅係成立安彼得基金會後，召集參與提撥之醫師開會討
      論公基金之運用方式，此有安彼得基金會議八十九年八月三十一日通知函可稽
      （請看原審卷第八二頁）。上訴人不明究裡未經查證，即在會議當天現場散發
      呼籲函，指稱被上訴人欲將醫師費公基金分配於特定醫師，其欲損害被上訴人
      名譽之意圖豈非顯然。
（五）綜上，上訴人明知新樓醫院捐款一百萬元予安彼得基金會，為新樓醫院董事會
      所決議通過；醫師費（PF）公基金二百八十餘萬元亦非新樓醫院之財產。竟仍
      發函宣稱：「被上訴人之行為已嚴重侵犯新樓醫院董事會之權益----本會將依
      法追索安彼得基金會自本會不法取得之款項」。渠等損害被上訴人名譽之情豈
      非灼然，被上訴人依法提起誹謗自訴，焉有不當。
（六）前案判決結果亦認：新樓醫院捐款一百萬元予安彼得基金會，為新樓醫院董事
      會所決議通過；醫師費（PF）公基金二百八十餘萬元亦非新樓醫院財產。惟揭
      諸超高標準之「真正惡意原則」，認於刑法之實際運用上，倘行為人於發表言
      論之前已踐行合理查證，主觀上確信所發表之言論為真實者，縱事後得知與真
      相尚有差異，仍應認為符合「善意」之意函。又以上訴人等身為新樓醫院董事
      長、常務董事、副院長兼董事會專員等職務，就被上訴人代理院長期間有關資
      產管理運用及其他院務之運作如有疑義，自屬可受公眾評論之事項等理由，而
      判決上訴人無罪。並非被上訴人於前案之指訴捏造不實，故自無何應負損害賠
      償責任可言。尤其關於「新樓醫院捐款一百萬元予安彼得基金會，上訴人等又
      對外宣稱被上訴人係利用代理院長之職權，將新樓醫院董事會一百萬元轉入安
      彼得基金會」之部份，漏未論述上訴人之行為何以未該當誹謗罪之構成要件，
      足見上訴人等獲判無罪實屬僥倖。
（七）人民有訴訟之權，為憲法第十六條所明定。當人民於權利受損害或因他人犯罪
      而受侵害時，有向法院提起訴訟，請求為一定裁判之權利。故訴訟乃是人民經
      由法律程序主張權益之權利行使行為，並不等同於侵權行為。上訴人等散布呼
      籲函之行為，是否該當於刑法上之誹謗罪，須經法院認定，且事實審法院有依
      法認定事實之權，故同一事實，有不相同之認定結果亦非不可見，或因證據取
      捨之問題，或因法律見解之不同，其因非一。準此，同一事件，在不同法院之
      判斷下，已有不同結果出現之可能，審判結果除法院外，非其他人所得預先知
      悉，更遑論被上訴人為醫師並非法律專業人員，試問如何明知上訴人等之行為
      不構成誹謗，被上訴人又如何以「專業醫學知識」之認知，稍微注意，即可了
      解上訴人等之行為不構成誹謗。被上訴人只知上訴人等在未經查證之情況下，
      散布內容與事實不符之呼籲函之行為，確實已使被上訴人之名譽遭受重大損害
      ，從而依憲法賦予人民之訴訟權能，行使權利而已。況且前案係以上訴人等散
      布呼籲函之行為屬於「可受公眾評論之事項」而判決上訴人等無罪，並非被上
      訴人指訴完全不實，被上訴人並無誣告可言。而刑法第三百十一條第三款係為
      保障言論自由所設之免責條款，並非人民訴訟權利之限制條款。故上訴人等指
      被上訴人於八十九年十月二十三日對渠等提起前案自訴，嗣經判決上訴人等無
      罪確定，被上訴人即該當於民法第一百八十四條第一項之侵權行為，顯無理由
      。
（八）因自衛、自辯或保護合法之利益，而以善意發表言論者不罰，刑法第三百十一
      條第一款定有明文。被上訴人因上訴人等散布不實言論於醫院、教會，致使身
      為醫院代理院長及教會長老之被上訴人，名譽受損至深，遂提出自訴用以辯明
      是非。而訴訟當中為施行攻擊防禦方法，乃具狀或以言詞所為防禦自己權利之
      陳述，係屬善意發表言論，況且對簿公堂，利害關係人兩造焉有善言，苟以公
      然侮辱罪相繩，安得事理之平。（司法行政部研究臺（五八）研發字第一一五
      號函參照）。故本件被上訴人雖於前案訴訟當中以書面或言詞指摘上訴人等「
      惡性重大」之語，惟係怨懟氣憤之詞，亦屬訴訟上攻擊防禦方法之施行，殊無
      不法侵害上訴人名譽，至為顯然。況且被上訴人所指上訴人等「惡性重大」，
      係指上訴人未經查證即對外散布，顯有故意毀損被告名譽之惡性而言（前案鈞
      院卷第一○二頁反面）。蓋上訴人等於前案中自承，決議散布呼籲函及董事會
      函之前，並沒有請被上訴人說明，也沒有和被上訴人溝通。又上訴人等明知新
      樓醫院董事會同意捐助安彼得基金會新台幣一百萬元，竟又於呼籲函當中指稱
      被上訴人「利用」代理院長職權，將該一百萬元轉入安彼得基金會，足使不知
      情之第三人誤以為，被上訴人侵吞新樓醫院財產，被上訴人受此屈辱，於訴訟
      攻擊防禦上指摘上訴人等「惡性重大」等詞，其意顯係為自衛、自辯、保護被
      上訴人合法利益，非意圖損害上訴人等名譽，而有任何故意或過失致上訴人名
      譽受損之可能，明如觀火。
三、證據：除援用第一審所提證據外，補提台灣台南地方法院九十年度自字第二○○
    號、八十八年度訴字第一○六四號、本院八十九年度上字第一七二號判決影本為
    證。
     理   由
一、本件上訴人起訴主張：被上訴人於民國八十七年九月一日任財團法人台灣基督長
    老教會新樓醫院（下稱新樓醫院）代理院長，而新樓醫院第六屆第二次董事會決
    議成立「財團法人安彼得醫師紀念醫學文教基金會」（下稱安彼得基金會），所
    需基金新台幣（下同）二百萬元，其中一百萬元由新樓醫院捐助，另一百萬元由
    新樓醫院無息暫借，於借款後由醫務人員自由捐款籌募償還，惟被上訴人以其擔
    任新樓醫院代理院長之便，於取得新樓醫院捐助款一百萬元及暫借款一百萬元後
    ，即擅自成立安彼得基金會，該基金會之董事名冊並無新樓醫院派任之人員，捐
    助章程亦未經新樓醫院董事會參與訂定，顯然有違民法第六十二條之規定，且新
    樓醫院捐助之一百萬元，亦未全數作為捐助款；再者，被上訴人利用其代理院長
    之職權，將存在新樓醫院之醫師費（ＰＦ醫師費乃七十六年七月至八十四年六月
    任職新樓醫院之醫師每月提撥一定比例之金額作為基金，存於新樓醫院帳戶）二
    百八十八萬二千九百九十九元提出，轉入安彼得基金會，其中一百萬元償還新樓
    醫院之暫借款，另一百八十八萬二千九百九十九元則作為安彼得基金會之捐款。
    被上訴人成立安彼得基金會因有上前可議之處，新樓醫院董事會乃具「呼籲函」
    給院內醫師，籲請院內醫師明辨，詎被上訴人竟以上訴人四人有誹謗情事，向臺
    灣臺南地方法院提起自訴，案經臺灣臺南地方法院八十九年度自字第四二六號及
    本院九十年度上易字第一六六０號，判決上訴人等無罪確定。且被上訴人於誹謗
    案件審理中，迭指上訴人犯罪「惡性重大」，查上訴人或為牧師，或為醫師，或
    在教會所屬機構工作，不堪人格受此侮辱，被上訴人所為已構成侵權行為，爰依
    民法第一百八十四條、第一百九十五條第一項之規定，請求被上訴人給付上訴人
    各一百萬元，及自起訴狀繕本送達翌日起至清償日止，按週年利率百分之五計算
    之利息。
二、被上訴人則以：上訴人等涉嫌誹謗案件，法院判決上訴人等無罪，係以上訴人所
    具呼籲函及新樓醫院董事會函之內容，係屬可受公眾評論之事項為理由，非認被
    上訴人指訴之事實完全不實，且上開案件既經判決上訴人無罪，其名譽即未受損
    害。況被上訴人自訴上訴人涉嫌誹謗，乃依法行使訴訟權，於訴訟中指訴上訴人
    惡性重大，係訴訟上攻擊防禦方法之行使，殊無不法侵害上訴人名譽之可言等語
    ，資為抗辯。
三、查上訴人乙○○為新樓醫院董事長，甲○○、丁○○係常務董事，戊○○為副院
    長兼董事會專員，曾於八十九年九月七日，以新樓醫院第六屆董事會名義，或撰
    寫或散發「呼籲函」，略載：「一、本會第六屆第二次董事會依據前代理院長丙
    ○○醫師之報告，為協助本院醫務人員研究發展近代醫學、增進國際醫學交流等
    之目的，同意成立財團法人安彼得醫師紀念醫學文教基金會，並同意捐助一百萬
    元，但丙○○醫師既未將該基金會組織章程提報董事會審查，亦違反本會捐贈之
    意願，將該基金會脫離新樓醫院而運作，於八十八年六月八日利用代理院長之職
    權，將本會一百萬元轉入該基金會，本會將依法追訴其涉及之法律責任，且該款
    項不應分配為部份特定醫師所有。二、丙○○醫師未經董事會同意，即指示於八
    十八年八月二十六日將本院醫師費（ＰＦ）公基金餘額共一百八十八萬二千九百
    九十九元轉入安彼得基金會，此款項為本院之財產，經數年來百餘位醫師醫師費
    公基金之共同餘額，不應為該基金會所有，本會將依法追訴其涉及之法律責任，
    且該款項不應分配為部分特定醫師所有。三、本會將依法追索安彼得基金會自本
    會不法取得款項，並追訴其涉及之法律責任，若該基金會欲將款項分配為部分特
    定醫師所有，請各位醫師明辨，以免涉及法律刑責。」並以新樓醫院董事會名義
    ，發函基督教台南中會中委會，懇請該會勸誡被上訴人，協助收回安彼得基金會
    ，嗣被上訴人以上訴人所為涉犯刑法第三百十條第二項之誹謗罪提起自訴，經臺
    灣臺南地方法院八十九年度自字第四二六號判決上訴人無罪，被上訴人提起上訴
    後，亦經本院九十年度上易字第一六六０號判決上訴駁回確定，被上訴人於上開
    誹謗案件審理中指訴上訴人「惡性重大」等情，為兩造所不爭執，並有各該判決
    影本在卷可稽，堪信為真實。
四、上訴人雖主張被上訴人之提起自訴，係誣告及妨害名譽之侵權行為云云，惟為被
    上訴人所否認。按被上訴人自訴上訴人涉犯誹謗之刑事案件，法院判決上訴人無
    罪之理由係：「被上訴人於聲請安彼得基金會之設立及捐助財產暨擅自指示將醫
    師費公基金移轉給安彼得基金會，無論有無不法，但屬欠當，而有待改正，且又
    與全體會員或醫師之權益有關，上訴人於呼籲函及董事會函件上為上開記載，即
    非空穴來風，自不足以認定其有向不特定多數人傳播或指摘足以毀損他人名譽事
    項之實質真正惡意，前開文件充其量僅為上訴人在院內對於院務有關事項之意見
    陳述或評論，或將意見轉給基督教台南中會中委會請求協助處理而已，要屬憲法
    上言論自由所保障之範圍，依刑法第三百十一條第三款免責條款之規定，認屬不
    罰」，並非認定上訴人未有散發呼籲函等行為，有台灣臺南地方法院八十九年度
    自字第四二六號判決及本院九十年度上易字第一六六０號判決可稽。而被上訴人
    主張安彼得基金會基金中之一百萬元，係經新樓醫院董事會同意，由新樓醫院所
    捐助，基金會之董事又均係新樓醫院之在職員工，並無上訴人所具呼籲函所指基
    金會「脫離」新樓醫院運作，及被上訴人利用代理院長之職權，將一百萬元轉入
    安彼得基金會，「不法」取得款項之情事，暨醫師公基金並無分配予特定部分醫
    師等情為由，提起自訴，有自訴狀影本可稽，足見被上訴人係基於其對於上訴人
    前開散發呼籲函之行為，認有損及其名譽，始行提起自訴，並非虛構上訴人散發
    呼籲函之行為。至於前開呼籲函及致基督教會函文中，上訴人所指安彼得基金會
    組織章程是否應提報主要捐助人即新樓醫院審查﹖新樓醫院醫師費公基金所有權
    究係屬提撥款項之醫師所有或新樓醫院所有﹖乃兩造爭執之點，而有待釐清，是
    兩造基於個人主觀之認知，就被上訴人聲請設立安彼得基金會時未將組織章程提
    報新樓醫院審查，並將一百萬元及醫師費公基金餘額轉入安彼得基金會，是否係
    「脫離」新樓醫院而運作﹖是否屬「不法」取得﹖即有爭議，則被上訴人認上訴
    人之用詞損及其名譽而提起自訴，乃其訴訟權之行使，應無侵害上訴人權利之可
    言。且兩造關於新樓醫院醫師費公基金所有權究係屬提撥款項之醫師所有或新樓
    醫院所有，經前開刑事案件調閱法人設立登記卷，及查核新樓醫院董事會章程之
    規定，並傳訊證人即新樓醫院會計雷淑真、醫師楊伯常等人，歷經一、二審調查
    ，兩造就醫師費公基金之所有權歸屬問題，迄今仍有不同之認知，有各該刑事判
    決可稽，是上訴人主張：以被上訴人為高知識分子，稍為注意，即應了解上訴人
    所為不構成誹謗，竟對上訴人提起自訴，縱無故意，亦有過失之侵權行為云云，
    尚無足採。至上訴人主張被告於前開刑事案件審理中，曾指訴上訴人「惡性重大
    」等語，雖為被上訴人所不爭執，惟按被上訴人因認上訴人散布不實言論於醫院
    、教會間，致使其名譽受損，遂提起自訴，而於訴訟中指訴被告「惡性重大」云
    云，係指上訴人未經查證即對外散布，而有故意毀損被上訴人名譽之惡性而言，
    並非泛指上訴人等有何人格上之瑕疵，其僅係訴訟上攻擊防禦方法之行使，自非
    意圖損害上訴人之名譽，亦非不法侵害上訴人之權利。上訴人主張被上訴人係公
    然侮辱，應負侵權行為之賠償責任云云，亦屬無據。
五、從而，上訴人依侵權行為之法則，請求被上訴人各給付非財產上之損害賠償一百
    萬元，及自起訴狀繕本送達翌日起至清償日止，按週年利率百分之五計算之利息
    ，並無所據，不應准許，其假執行之聲請亦失所附麗。原審因而為上訴人敗訴之
    判決並無不合，上訴意旨指摘原判決不當，求予廢棄改判，為無理由，應予駁回
    。
六、本件事証已臻明確，兩造其餘攻擊防禦方法及証据資料，核與本件判決結果不生
    影響，不予一一論述，併予敘明。
據上論結，本件上訴為無理由，依民事訴訟法第四百四十九條第一項、第七十八條，
判決如主文。
中      華      民      國    九十二    年      六      月    三十      日
~B1審判長法官  吳    志    誠
~B2      法官  周    素    秋
~B3      法官  楊    省    三
右為正本係照原本作成。
上訴利益額如逾新台幣一百五十萬元，如對本判決上訴，須於判決送達後廿日內向本
院提出上訴狀，未表明上訴理由者，應於上訴後廿日內，向本院提出理由書。
中      華      民      國    九十二    年      七      月      一      日
~B法院書記官  謝    淑    玉


司法院資訊處製作；財團法人民間司法改革基金會備份。
